【裁判字號】    96,易,1292
【裁判日期】    971224
【裁判案由】    妨害自由等
【裁判全文】
臺灣桃園地方法院刑事判決              96年度易字第1292號
公  訴  人  臺灣桃園地方法院檢察署檢察官
被      告  戌○○
            申○○
                    （另案於臺灣嘉義監獄執行中）
            酉○○
            戊○○
上列被告因妨害自由等案件，經檢察官提起公訴（95年度偵字第
22605 號）本院判決如下：
    主  文
戌○○共同以強暴妨害人行使權利，處有期徒刑伍月，減為有期
徒刑貳月又拾伍日，如易科罰金，以銀元參佰元即新臺幣玖佰元
折算壹日。戌○○被訴重利部分無罪。
申○○共同以強暴妨害人行使權利，處有期徒刑參月，減為有期
徒刑壹月又拾伍日，如易科罰金，以銀元參佰元即新臺幣玖佰元
折算壹日。申○○被訴重利部分無罪。
酉○○共同以強暴妨害人行使權利，處有期徒刑肆月，減為有期
徒刑貳月，如易科罰金，以銀元參佰元即新臺幣玖佰元折算壹日
。酉○○被訴重利部分無罪。
戊○○無罪。
    事  實
一、緣壬○於民國94年2 、3 月間，因急需用錢，見真實姓名年
    籍不詳自稱「阿傳」之成年人在報紙上刊登借款廣告，遂撥
    打借款廣告上之電話號碼與「阿傳」聯絡，壬○向「阿傳」
    借得新台幣（下同）6 萬元，約定利息以10天為1 期，1 期
    利息1 萬2 千元（月息60分），預扣第1 期利息，壬○並提
    供駕照、身分證及簽發本票金額38萬元之本票為擔保。壬○
    先後支付12萬元之利息後，無力繼續支付，「阿傳」乃將壬○所簽發之本票及借據交給戌○○催討。戌○○為催討前開
    債務，竟於95年10月16日晚上6 時許，夥同申○○及酉○○
    一同前往桃園縣立體育場之壬○工作場所，經壬○表示無力
    償還，戌○○、申○○及酉○○共同徒手毆打壬○，並以強
    暴方式，強行將壬○丟入體育場之水池內，妨害壬○行使權
    利，致壬○受有膝部挫傷、足部撕裂傷之傷害（傷害部分未
    據告訴），欲藉此使壬○儘速返還積欠「阿傳」之債務。嗣
    於同年10月18日上午9 時許，戌○○以電話向壬○表示同日
    下午3 時許要來收款，壬○因恐遭不測，報警處理，警於同
    日晚上6 時50分許，當場逮捕前往領取款項之戌○○、申○○及酉○○，始悉上情。
二、案經桃園縣政府警察局報請臺灣桃園地方法院檢察署檢察官
    偵查起訴。
    理  由
壹、有罪部分：
一、程序部分：
(一)按被告以外之人於審判外之言詞或書面陳述，除法律有規定
    者外，不得作為證據，刑事訴訟法第159 條第1 項固定有明
    文。然被告以外之人於偵查中向檢察官所為之陳述，除顯有
    不可信之情況外，得為證據；被告以外之人於審判外之陳述
    ，雖不符同法第159 條之1 至之4 之規定，而經當事人於審
    判程序同意作為證據，法院審酌該言詞陳述或書面陳述作成
    時之情況，認為適當者，亦得為證據；又當事人、代理人或
    辯護人於法院調查證據時，知有第159 條第1 項不得為證據
    之情形，而未於言詞辯論終結前聲明異議者，視為有前項之
    同意，同法第159 條之1 第2 項、第159 條之5 亦分別定有
    明文。又刑事訴訟法第159 條之5 的立法意旨在於傳聞證據
    未經當事人之反對詰問予以核實，原則上先予排除。惟若當
    事人已放棄反對詰問權，於審判程序中表明同意該等傳聞證
    據可作為證據；或於言詞辯論終結前未聲明異議，基於尊重
    當事人對傳聞證據之處分權，及證據資料愈豐富，愈有助於
    真實發見之理念，上開傳聞證據亦均得資為證據。經查：
  1.關於證人壬○於警詢中向司法警察所為之陳述，渠等於警詢
    之所證，雖未經具結擔保，然其內容實與渠等於檢察官偵查
    中之所證相若，據此逆推，已可見證人壬○亦應係本於真意
    始為如警詢筆錄所載之供述；兼之本案亦未見司法警察有何
    違法取供之情事，雖此部分供述資料尚非證明本案犯罪事實
    存否之所必要（因證人於警詢時所證內容，與其偵查中之所
    證，實相差無幾；刑事訴訟法第159 條之2 規定參照），且
    本院審酌證人壬○於本院審理時，均經具結後為交互詰問，
    洵無妨礙被告戌○○、申○○及酉○○防禦之權，故依諸上
    開規定，前揭證人於審判外之陳述，亦有證據能力。
  2.關於證人壬○、戌○○、申○○及酉○○於偵查中之陳述，
    係經檢察官諭知證人有具結之義務及偽證之處罰並命朗讀結
    文具結擔保其證言之真實性後，以證人身份，於檢察官面前
    完整、連續陳述其親身經歷，且查無證據顯示係遭受強暴、
    脅迫、詐欺、利誘等外力干擾情形，或在影響其心理狀況致
    妨礙其自由陳述等顯不可信之情況，而被告復未能提出上開
    證人在偵查中所述有何其他顯不可信之情況，引用上開證人
    於檢察官面前所為陳述作為證據應屬適當，依刑事訴訟法第
    159 條之1 第2 項之規定，亦具證據能力。
(二)另就美劭診所診斷證明書1 紙，均屬本案臨訟所製作文書，
    具有個案性質，亦非屬刑事訴訟法第159 條之4 特信性之文
    書，故應為被告以外之人於審判外之書面陳述而屬傳聞證據
    ，然被告等就前開審判外之陳述於本件準備程式中業已表示
    同意作為本案證據使用，依諸上開規定，自得引為證據。
二、實體部分：
    訊據被告戌○○及酉○○固不否認有於95年10月16日前往被
    害人壬○前述工作地點催討債務等情，然被告戌○○、申○○及酉○○均否認有於上開時、地為強制之犯行，被告戌○○辯稱：當天到縣立體育場時，壬○並不在，伊請警衛在壬○回來時告知，壬○回來後，警衛就打電話給伊，伊等就過
    去，到體育場門口已經7 點，所以有門禁管制，伊就跟警衛
    說要進去跟壬○談，伊先敲壬○的門，見到壬○就詢問何時
    還錢，申○○及酉○○則在警衛室門口等伊，因伊跟壬○在
    房間談，裡面是密閉空間，而伊等有抽菸，所以伊才跟壬○
    說去外面講，壬○一直表示要等人家拿錢來，伊等就從7 點
    等到10點，並表示沒有就算了，然後就掉頭走，伊走沒有多
    久，就看見壬○自己把鞋子放在水池旁邊並進去水池，伊還
    轉頭問壬○做什麼且要不要人拉起來，壬○說不用，伊就走
    了，伊並沒有碰壬○身體云云；被告酉○○則辯稱：當天伊
    、戌○○及申○○3 個人到了體育場後，伊就在警衛室，戌
    ○○跟警衛表示要找壬○，戌○○就進去，那時伊人在警衛
    室外面，期間伊也有到壬○房間，伊去看一下就出來並到外
    面抽菸，之後戌○○跟壬○他們都出來，伊等跟壬○表示如
    果沒有錢還就算了，那時伊等在水池那邊，而警衛室跟水池
    距離並不遠，只有伊跟戌○○先走到水池那邊，壬○再走到
    水池那邊，伊等要走時，轉頭就看見壬○自己就跑到水池裡
    面云云。經查：
(一)證人壬○於警詢中指訴：伊於94年2 、3 月間，因急需用錢
    ，看見報紙刊登有「借錢」廣告，於是就依報紙所登之廣告
    打電話過去，「阿傳」接聽後，伊表明要借款6 萬元，於是
    伊就約在桃園縣立體育場見面，伊向「阿傳」借6 萬元實拿
    4 萬8 千元，並以駕照、身分證、借據及本票質押，伊前後
    付了12萬元，之後「阿傳」將本票及借據交給戌○○，戌○○於95年10月16日晚上6 時許，夥同3 人前往上班地點要收
    取38萬元，不然要拿3 萬元當作走路工，因伊實在沒有錢支
    付，戌○○就夥同其他人共4 人毆打、踹伊，並將伊丟入體
    育場內，造成全身多處傷，又伊警方當場逮捕之申○○確實
    係當時毆打並推伊下水池，此外在桃園縣桃園市○○路及成
    功路口逮捕另3 人中之戌○○及酉○○就是毆打並摔伊下水
    之人，另當時係戌○○帶頭叫申○○及酉○○毆打伊並推伊
    下水池等情綦詳（見同上偵查卷宗第53至54、56至58頁），
    核與證人壬○於偵查中證述：伊於94年2 、3 月間看報紙廣
    告借款，伊跟「阿傳」借6 萬元，實拿4 萬8 千元，並簽發
    本票38萬元，後來「阿傳」將債權轉給戌○○，因伊表示現
    在沒有錢，戌○○就叫3 、4 人到上班地方找伊，伊不得已
    跟他們走，到了水池邊，3 人輪流打伊並將伊丟入水池，伊
    就被水池割傷等語明確（見同上偵查卷宗第120 至121 頁）
    ，其於本院審理中亦具結證述：伊是看報紙跟「阿傳」借款
    ，突然有一天，戌○○就拿著借據來說伊欠「阿傳」的錢，
    「阿傳」要戌○○來收，後來於95年10月16日，戌○○跟申
    ○○及其他人一起到縣立體育場來找伊，當時伊在體育場6
    樓戌○○就到6 樓找伊，並叫伊到外面水池邊談，伊表示慢
    一點再給錢，戌○○就在旁邊喝令說推下去，伊現在忘記是
    誰把伊推下去，因水池裡面有很多飲料罐，而且有些酒瓶是
    破碎的，所以下去水池後就被割傷並流血等語歷歷，互核證
    人壬○於警詢、偵查及本院審理中證詞相符一致，若不是其
    親身經歷，亦無可能於偵審中就相關情節大致上猶能在事後
    鉅細靡遺的描述具體內容，況且證人壬○於偵審中均有具結
    擔保其所述之真實性，實無煞費苦心編織杜撰上開情節並設
    詞誣陷被告戌○○、申○○及酉○○自承偽證刑責之理，顯
    見被告戌○○、申○○及酉○○確實有前往催討債務，因壬○無力返還，遂共同毆打壬○且以強暴方式將壬○推入水池
    之事實，洵屬灼明。
(二)又證人壬○因此受有膝部挫傷、足部撕裂傷之傷害，此有美
    劭診所診斷證明書及受傷照片2 張在卷可佐（見同上偵查卷
    宗第60至61頁），可見壬○確實受有膝部挫傷、足部撕裂傷
    之情事，另參以縣立體育場之水池四周均設有鐵欄杆並掛有
    「水深危險請勿攀越」且水池底下雖有玻璃碎片等異物，然
    非遍佈整個水池之情，此有照片3 張附卷可稽（見同上偵查
    卷宗第82至83頁），細繹縣立體育場水池之欄杆上已掛有禁
    止進入之告示牌，而壬○為有社會經驗之成年人且智識程度
    與常人無異，況其任職於縣立體育場，自無可能不知且無視
    告示牌之規定，實難想像其毫無任何原因或理由去違反縣立
    體育場之警告而自行爬入水池，是被告戌○○及酉○○就此
    所辯，已難遽信。倘若壬○爬入水池係因拖延被告戌○○、
    申○○及酉○○當日催債所想出之辦法，惟斯時被告戌○○
    、申○○及酉○○既已要離去，壬○豈需大費周章為此舉，
    此與常情亦未合。況且若真係壬○既行爬入，則壬○入水池
    既係緩兵之計，理應會做樣子而避免自己受傷，其豈有不攙
    扶鐵欄杆慢慢下去水池且注意腳底所踏之處確實無異物方將
    腳立於該處，反觀壬○膝部受有挫傷且腳底確實遭割傷等情
    ，堪認壬○應係遭人推下水池方受有傷害之情甚明。是被告
    戌○○及酉○○前開辯解，不足為採。
(三)況徵之被告申○○於本院審理中坦承犯行，並供述：伊跟戌
    ○○、酉○○3 人有一起去跟壬○要錢，可能壬○心生恐懼
    ，因伊3 人一直圍著壬○，並待在房間逼壬○還錢，但壬○
    還不出錢來，伊等就到外面，並將壬○帶出來，且質問伊何
    時還錢，這樣舉動已經給壬○壓力等語不諱，則觀之被告申
    ○○於本院審理中之供述，可知被告戌○○、申○○及酉○○確實有圍住壬○之情狀，並與壬○證稱：遭3 人圍住一節
    相符，足認被告戌○○及酉○○辯稱：由壬○房間出來後，
    伊等走前面，壬○走後面，壬○自己就爬下水池云云，自不
    可採。
(四)綜上，本件事證明確，被告戌○○、申○○及酉○○之強制
    部分犯行堪以認定，應依法論科。
二、新舊法之比較適用：
    刑法及刑法施行法部分條文業經修正公佈，並均於95年7 月
    1 日施行。修正後刑法第2 條第1 項之規定，係規範行為後
    法律變更所生新舊法律比較適用之準據法，於修正後刑法施
    行後，應適用修正後刑法第2 條第1 項規定之從舊從輕之原
    則為比較；修正後刑法第2 條第2 項，則為同條第1 項之特
    別規定，於修正後刑法施行後，關於非拘束人身自由之保安
    處分，應依修正後刑法第2 條第2 項之規定，適用裁判時之
    法律。又修正後刑法第35條，乃刑之重輕之法定次序與標準
    ，應適用裁判時之修正後刑法第35條之規定。修正後刑法第
    2 條第1 項係採從舊從輕原則，適用最有利於行為人之法律
    。比較時應就罪刑有關之共犯、未遂犯、連續犯、牽連犯、
    結合犯，以及累犯加重，自首減輕暨其他法定加減原因（如
    身份加減）與加減例等一切情形，綜其全部之結果而為比較
    。關於易科罰金之折算標準、易服勞役之折算標準及期限、
    罰金與死刑是否併予執行、多數有期徒刑定應執行之刑時之
    最高刑期之限制等之修正，事涉行為人易刑折算標準金額之
    多寡與期限之長短及定執行刑時能否就罰金刑併予執行或有
    期徒刑定應執行之刑時最高度之限制，應依修正後刑法第2
    條第1 項規定，適用最有利於行為人之法律。拘束人身自由
    之保安處分，並非屬修正後刑法第2 條第2 項規定之範圍，
    除有特別規定者外，應依修正後刑法第2 條第1 項規定，適
    用最有利於行為人之法律。從刑附屬於主刑，除法律有特別
    規定者外，依主刑所適用之法律。惟如新舊法處罰之輕重相
    同，即無有利或不利之情形，無比較適用之問題，非修正後
    刑法第2 條第1 項所指法律有變更，即無修正後刑法第2 條
    第1 項之適用，應依一般法律適用原則，適用裁判時法。惟
    如逕行適用行為時法，因結果並無不同，對判決不生影響，
    上訴審毋庸撤銷改判（以上參考最高法院95年5 月23日刑事
    庭第8 次會議決議、95年11月7 日第21次刑事庭會議紀錄及
    最高法院24年上字第4634號、24年上字第5292號、27年上字
    第2615號判例）。茲首就與本案有關且於為刑之宣告前須先
    行及連帶確定應如何適用之法律修正情形列述如下：
(一)關於共犯之規定，修正前刑法第28條之規定為：「2 人以上
    共同實施犯罪之行為者，皆為正犯。」修正後刑法第28條之
    規定則為：「2 人以上共同實行犯罪之行為者，皆為正犯。
    」揆諸本條之修正理由係為釐清陰謀共同正犯，預備共同正
    犯，共謀共同正犯是否合乎本條規定之正犯要件。而本案被
    告等所犯前揭妨害自由犯行，既均屬實行犯罪行為之正犯，
    不論依修正刑法第28條或修正後刑法第28條之規定，均為共
    同正犯，依前揭最高法院刑事庭會議紀錄之決議，自應適用
    裁判時刑法第28條之規定。
(二)關於刑法第304 條第1 項之強制罪，其法定罰金刑最低度部
    分，由修正前刑法第33條第5 款規定為銀元1 元以上，依罰
    金罰鍰提高標準條例第1 條前段提高為2 倍（提高後折算為
    新台幣6 元），修正後刑法第33條第5 款則修正為新台幣1
    千元以上，以百元計算；比較行為時法與裁判時法，關於修
    正之罰金刑最低度部分，行為時法較有利於被告；自應依修
    正後刑法第2 條第1 項前段之規定，適用行為時法。
(三)關於易科罰金之折算標準，被告行為時之易科罰金折算標準
    ，修正前罰金罰鍰提高標準條例第2 條前段（現已刪除）規
    定，就其原定數額（1 元以上3 元以下）提高為1 百倍折算
    1 日，則本件被告行為時之易科罰金折算標準，應以銀元1
    百元以上3 百元以下折算1 日，經折算為新臺幣後即以新臺
    幣3 百元以上9 百元以下折算一日，惟95年7 月1 日施行之
    刑法第41條第1 項前段則規定：「犯最重本刑為五年以下有
    期徒刑以下之刑之罪，而受六個月以下有期徒刑或拘役之宣
    告者，得以新臺幣一千元、二千元或三千元折算一日，易科
    罰金。」，比較修正前後之易科罰金折算標準，以修正施行
    前之規定，較有利於被告，依修正後刑法第2 條第1 項前段
    之規定，應適用行為時即修正前刑法第41條第1 項前段、修
    正前罰金罰鍰提高標準條例第2 條之規定較有利於被告。
三、核被告戌○○、申○○及酉○○所為，均係犯刑法第304 條
    第1 項之以強暴方式妨害人行使權利之強制罪。被告3 人具
    有犯意聯絡及行為分擔，為共同正犯。爰審酌其等為他人解
    決債權債務關係，竟不思循其他合法途徑，反以強暴之方式
    妨害人行使權利並迫使債務人壬○解決債務，所為非是，惟
    被告申○○犯後尚能坦承犯行，態度尚佳，而被告戌○○及
    酉○○否認犯行，態度不佳，且本件犯罪情節、被告素行等
    一切情狀，量處如主文所示之刑，並諭知易科罰金之折算標
    準。末查被告等犯罪後，中華民國九十六年罪犯減刑條例業
    已制定，經總統於96年7 月4 日公布，並自同年月16日起生
    效施行，核本件被告等之犯罪時間、罪名等項，均合於該條
    例所定之減刑條件，爰依該條例第2 條第1 項第3 款規定減
    其宣告刑二分之一，併諭知易科罰金之折算標準。
參、有關無罪部分：
一、公訴意旨另以：被告戌○○、申○○、酉○○、戊○○與某
    姓名年籍不詳綽號「阿傳」之成年男子基於共同犯意之聯絡
    ，由「阿傳」在報紙上刊登借款廣告，被害人壬○因急需用
    錢，撥打上開廣告上之電話與「阿傳」聯絡。「阿傳」等人
    乘壬○急迫、輕率、無經驗，於94年2 月間某日，在桃園縣
    桃園市○○路○ 段1 號桃園縣立體育場，貸予壬○新台幣（
    下同）6 萬元，約定利息以10天為1 期，1 期利息1 萬2 千
    元(月 息60分)， 預扣第1 期利息，壬○並提供駕照、身分
    證及金額38萬元之本票為擔保。壬○先後支付12萬元之利息
    後，無力繼續支付，被告戌○○、申○○及酉○○與某姓名
    年籍不詳之成年男子遂前往桃園縣立體育場，向壬○催討債
    務，於95年10月18日上許9 時許，被告戌○○以電話向壬○
    表示當日下午3 時許要來收款，壬○心生畏懼，恐遭不測，
    因而報警，嗣於當日晚上6 時50分許，戌○○、申○○、酉
    ○○及戊○○共同至桃園縣立體育場，向壬○收款時，為警
    當場查獲，因認被告被告戌○○、申○○、酉○○及戊○○
    涉犯刑法第344 條之重利罪，戊○○亦涉犯刑法第304 條第
    1 項之強制罪等語。
二、按犯罪事實應依證據認定之，無證據不得認定犯罪事實；不
    能證明被告犯罪者，應諭知無罪之判決，刑事訴訟法第154
    條第2 項、第301 條第1 項分別定有明文。又告訴人之告訴
    ，係以使被告受刑事訴追為目的，是其陳述是否與事實相符
    ，仍應調查其他證據以資審認。事實之認定，應憑證據，如
    未能發現相當證據，或證據不足以證明，自不能以推測或擬
    制之方法，為裁判基礎。再認定犯罪事實，所憑之證據，雖
    不以直接證據為限，間接證據亦包括在內，然無論直接或間
    接證據，其為訴訟上之證明，須於通常一般之人均不致於有
    所懷疑，而得確信其為真實之程度者，始得據之為有罪之認
    定，倘其證明尚未達到此一程度，而有合理性懷疑之存在時
    ，即無從為有罪之認定，最高法院分別著有52年台上字第13
    00號、40年台上字第86號及76年台上字第4986號等判例可資
    參照。公訴人認被告戌○○、申○○、酉○○及戊○○涉有
    上揭犯行，無非係以(一)告訴人壬○之證述；(二)扣押物品目錄
    表所示之債務人出具之借據6 張、商業本票2 本、庚○○借
    款資料1 份、巳○○土地及建物所有權狀各1 份、巳○○委
    託切結書1 份、丁○○借款資料1 份、辰○○不動產買賣契
    約書、癸○借款資料1 份、壬○借款本票影本2 張、辛○○
    借款資料1 張、午○○本票影本資料、甲○○借款資料、乙○○○借本票影本1 張、丙○○借款本票影本、丑○借款資
    料、寅○○借款資料、未○○借款資料、亥○○借款資料、
    卯○○借款資料、子○○借款資料、己○○借款資料、天○○借款資料各乙份、錦立財管理顧問有限公司台北市政府營
    利事業登記證影本、錦立財務公司經濟部公司執照影本、商
    業本票簿1 本、行動電話8 支等為其主要論據。惟訊據被告
    戌○○、申○○、酉○○及戊○○固不否認戌○○、申○○
    及酉○○有於95年10月16日下午6 時許，一同前往桃園縣立
    體育場向壬○催討債務，且戌○○有於同年10月18日上午撥
    打電話給壬○並表示當日下午3 時許要收款項，嗣於同日晚
    上6 時50分許，由戊○○開車搭載戌○○、申○○及酉○○
    共同前往桃園縣立體育場等情，然均堅持否認有為重利犯行
    ，被告戌○○並辯稱：伊沒有經營地下錢莊，也沒有借錢給
    壬○，僅係受「阿傳」委託去向壬○收款等語；被告申○○
    並辯稱：伊並沒有去刊登廣告，也沒有放款給壬○，之前也
    不認識壬○，伊係跟戌○○去體育場才見過壬○等語；被告
    酉○○並辯稱：廣告不是伊刊登的，伊是後來才知道戌○○
    他們是要去收款的，去桃園縣立體育場當日才第一次見到壬○等語；被告戊○○則辯稱：伊並不清楚戌○○、申○○及
    酉○○之前已經有去催討過債務，又於95年10月18日那天下
    午6 時許，是酉○○跟伊說要去收一筆錢，伊並不知道這是
    高利貸，就負責開車載戌○○、申○○及酉○○一起去桃園
    縣立體育場附近，伊並沒有下車，也沒有看過壬○，也沒有
    毆打或將壬○丟到水池，何況壬○在刑事局的時候也表示沒
    有看過伊等語。
三、經查：
(一)告訴人壬○於警詢中指訴：於94年2 、3 月期間，因伊急需
    用錢，看見報紙刊登借錢廣告，所以就依報紙的電話000000
    0000打電話過去，電話由「阿傳」接聽，伊表示要借款6 萬
    元，就跟「阿傳」約在桃園市○○路○ 段1 號之桃園縣立體
    育場見面，伊向「阿傳」借6 萬元實拿4 萬8 千元，並以駕
    照、身分證及簽立之本票及借據作為質押，10天為1 期收取
    1 萬2 千元的利息（月息60分），伊前後付了12萬元給「阿
    傳」，但「阿傳」將伊所簽發之本票及借據交給「鐵枝」，
    之後「鐵枝」就夥同其他人來要錢等語歷歷（見同上偵查卷
    宗第53至54頁），核與其於偵查中另具結證述：伊於94年2
    、3 月間看報紙廣告借錢，報紙上登的電話是0000000000號
    ，伊是跟1 個叫「阿傳」的人借6 萬元，實拿4 萬8 千元，
    10天算1 次利息，利息1 萬2 千元，前後付了約10萬元，有
    押身分證、駕照及簽38萬元之本票及借據，之後「鐵枝」來
    收錢表示「阿傳」叫伊等來等情相符（見同上偵查卷宗第
    120 至121 頁），互核其於本院審理中另證稱：在庭之4 位
    被告僅認識戌○○及申○○，另外2 個伊不認識，伊係因戌
    ○○來向伊要錢，而申○○來向伊拿錢才認識2 人，又伊並
    沒有跟戌○○或申○○借錢，伊係看報紙借錢廣告，進而跟
    電話號碼為0000000000叫「阿傳」的人借錢，當時借5 萬元
    ，滿10天要1 萬5 的利息，並沒有說利率是幾分，伊繳了1
    、2 次1 萬5 千元的利息後，因沒錢，改繳1 萬元幾次，繳
    1 萬元代表又再欠5 千元，之後8 千元也有繳幾次，又戌○○要來收錢前，「阿傳」有打電話給伊並表示要叫「鐵支」
    的人來收，突然有一天，綽號「鐵支」之戌○○就拿著借據
    來說伊欠阿傳的錢，並表示「阿傳」叫伊來拿錢，此外因距
    離借錢的時間甚久，伊忘記是借5 萬元實拿3 萬5 千元，還
    是借6 萬元實拿4 萬8 千元，但伊那時候有簽38萬元的本票
    及借據等語明確，另參以壬○所提出當時「阿傳」之名片影
    本1 紙，則綜觀上開情詞，可知被害人壬○係看報紙廣告跟
    真實姓名年級不詳自稱「阿傳」之成年人借款之事實，惟並
    無法據此逕斷被告戌○○、申○○、酉○○及戊○○知悉「
    阿傳」取得本票及借據係利用被害人壬○急迫、輕率及無經
    驗而向「阿傳」借款，且取得與原本顯不相當之重利。況衡
    以被害人壬○於警詢、偵查及本院審理中均證述，一開始接
    觸對象均為「阿傳」，且交付本金及利息之對象亦為「阿傳
    」，僅係後來「阿傳」表示會找綽號「鐵枝」之戌○○前往
    收取款項，益徵被告戌○○、申○○、酉○○及戊○○辯稱
    ：並沒有去廣告，僅係接受委託去收款等語，顯非虛妄，從
    而實難日後有查獲其等有去收款項，逕認被告戌○○、申○○、酉○○及戊○○就重利罪部分與「阿傳」有犯意聯絡及
    行為分擔，遽斷其等有重利之犯行。
(二)另稽證人林芯如（原名辛○○）於本院審理中證稱：檢察官
    所提示之本票及借據係伊所簽發沒錯，因為那時有債務問題
    ，所以就跟「阿傳」借錢，當時借了不少，但忘記多少錢，
    現在還到只剩下6 萬元，又「阿傳」沒有跟伊算利息，之所
    以簽發本票24萬元係因「阿傳」沒有跟伊算利息，如果伊沒
    有還錢，願意加倍返還，又伊僅看過在庭的被告戌○○，因
    「阿傳」會拜託被告戌○○來縣立體育場跟伊拿錢等情綦詳
    ，足認證人林芯如係向「阿傳」借款，但借款時並無約定利
    息，日後被告戌○○有接受「阿傳」委託去收取款項之事實
    。則由證人林芯如與「阿傳」借款時，並未約定利息之情，
    「阿傳」是否因此取得與原本顯不相當之利息，已有疑義。
    況縱使「阿傳」所為該當重利之犯行，被告戌○○僅係接受
    委託前往收取款項，並無證據證明被告戌○○與「阿傳」就
    重利罪部分有犯意聯絡及行為分擔，自難僅以被告戌○○有
    前往收取款項，據此即認被告戌○○有與「阿傳」共犯重利
    之情事。再者細繹證人林芯如證稱並未看過被告申○○、酉
    ○○及戊○○，已於前述，倘若被告申○○、酉○○及戊○○確實與被告戌○○及「阿傳」就重利部分有犯意聯絡及行
    為分擔，何以其等一同前往縣立體育場找壬○，卻未一同前
    往同位於該處工作之林芯如，可見其等前往壬○處收取款項
    僅係個案接受委託，亦無證據證明其等與「阿傳」有犯意聯
    絡及行為分擔等情，是被告戌○○、申○○、酉○○及戊○○前開辯解，自屬可信。
(三)復徵之(1)證人乙○○○於本院審理中證述：檢察官所提示之
    本票係伊所簽無誤，因當初要找工作，向老闆借錢，老闆說
    借1 千元要簽1 萬元的本票，伊分2 次借，1 次簽4 萬元，
    另一次簽1 萬元，實際上只借5 千元，當時有約定要10天還
    1 次，就從薪水扣，薪水還有剩就讓伊領現金，又伊不記得
    老闆叫什麼名字，也不記得綽號，但老闆不是自稱「阿傳」
    的人，伊沒有看過庭上4 位被告，也沒有人拿本票去跟伊要
    過債等語歷歷；(2)證人亥○○於本院審理中證稱：伊沒有看
    過在庭的4 位被告，又扣案亥○○所簽立之本票9 張確實係
    伊所簽的，伊不是看報紙去借款，而係透過叫「阿明」的友
    人向「阿明」的朋友「阿忠」借錢，所以就簽本票給阿忠，
    伊當時總共跟「阿忠」借9 萬，只借1 次，係「阿忠」叫伊
    簽本票，當時「阿忠」表示10天要還1 萬元含本金3 千元及
    利息7 千元，但伊忘記利息幾分，又伊僅有還過1 次，其他
    都是簽本票，此外也有人持這些本票來向伊要債，但不是庭
    上4 位被告，要債的人有說是「阿忠」叫他們去的，伊並沒
    有印象曾經接過0000000000的電話號碼，也沒有聽過「阿傳
    」這個人等語綦詳；(3)證人天○○於本院審理中證述：伊不
    認識庭上的4 位被告，但認識證人亥○○，與亥○○是朋友
    ，又扣案天○○所簽立本票3 紙係伊簽的，因伊透過朋友「
    阿傑」跟「阿傑」的朋友「阿忠」借錢，所以簽這3 張本票
    ，當時伊跟「阿忠」借1 、2 萬元，借了好幾次，總共借8
    萬元，當初借時並沒有說利息要多少，但簽了借款金額3 倍
    的本票是因「阿忠」說外面都這樣，怕伊不還錢，所以要簽
    多一點，此外伊沒有聽過「阿傳」這個人，也沒有看過庭上
    的4 位被告等語明確；(4)證人范育騰於本院審理中證述：因
    伊透過朋友「阿明」及亥○○2 人介紹認識「阿忠」，並向
    「阿忠」借10萬元，所以簽檢察官所提示之扣案本票1 紙給
    「阿忠」，當時跟「阿忠」借錢時，阿忠並沒有跟伊說利息
    要多少錢，也沒有表示何時要還，但伊於95年農曆過年前後
    ，有還10萬元給「阿忠」，也有取回本票及證件正本，但不
    知道還有影本這件事情，又伊借錢期間有人來電表示要如何
    償還，但對方沒有說是誰，亦無稱是綽號是「鐵枝」，伊也
    沒有看見要錢的人，就直接將錢還給「阿忠」，此外伊沒有
    聽過「阿傳」這個人，也沒有看過也不認識庭上4 位被告等
    情；(5)證人丙○○於本院審理中證稱：檢察官所提示之本票
    係伊簽名沒錯，係伊之前看報紙打電話跟人家借貸所簽，又
    伊不清楚借錢給伊的人叫什麼名字，另伊沒有看過附卷之「
    阿傳」名片，何況報紙也不是這樣刊的，伊沒有看過在庭的
    被告等語，互核證人乙○○○、亥○○、天○○、范育騰及
    丙○○之證詞，可知證人乙○○○等均未見過在庭之4 位被
    告，且其等或係因工作而先向老闆預支，或係跟自稱「阿忠
    」之人借款，足認非向「阿傳」借款之事實，自無法據此證
    明被告戌○○、申○○、酉○○及戊○○與「阿傳」共犯重
    利罪之情。
(四)此外扣案之債務人出具之借據6 張、商業本票2 本、庚○○
    借款資料1 份、巳○○土地及建物所有權狀各1 份、巳○○
    委託切結書1 份、丁○○借款資料1 份、辰○○不動產買賣
    契約書、癸○借款資料1 份、壬○借款本票影本2 張、辛○○借款資料1 張、午○○本票影本資料、甲○○借款資料、
    乙○○○借本票影本1 張、丙○○借款本票影本、丑○借款
    資料、寅○○借款資料、未○○借款資料、亥○○借款資料
    、卯○○借款資料、子○○借款資料、己○○借款資料、天
    ○○借款資料各乙份、錦立財管理顧問有限公司台北市政府
    營利事業登記證影本、錦立財務公司經濟部公司執照影本及
    商業本票簿1 本等資料，僅能證明被告等確實持有上開文件
    等之事實，難僅以扣案之前開資料率認被告戌○○、申○○
    、酉○○及戊○○與「阿傳」有犯意聯絡及行為分擔，逕斷
    與本案重利部分具有直接關聯性。
(五)至被告戊○○辯稱：於95年10月16日並無與被告戌○○、申
    ○○及酉○○一同前往桃園縣立體育場，伊並沒有看過壬○
    ，也沒有毆打或將壬○丟到水池等詞。觀之告訴人壬○於警
    詢中指稱：於95年10月16日時，「鐵枝」夥同其他人共4 人
    ，毆打伊並踹伊，並將伊丟入體育場水池內，又經伊指認毆
    打並推伊進入水池之人為自稱楊先生之申○○，此外警方於
    97 年10 月18日逮捕另3 名嫌犯中有2 人確實是毆打伊並推
    伊下水池之人，該2 人為自稱「鐵枝」之戌○○及酉○○，
    而伊並沒有看見過戊○○等語歷歷（見同上偵查卷宗第57至
    58 頁） ，其於偵查中則證稱：當天毆打伊之人為被告申○○、酉○○及戊○○等情（見同上偵查卷宗第121 頁），其
    於本院審理中另證述：伊認識戌○○及申○○，另外2 個不
    認識，不清楚被告酉○○及戊○○有無於95年10月16日到體
    育場等語，則綜觀上開情詞，被害人壬○雖於偵查中指訴被
    告戊○○於95年10月16日亦有參與毆打，然其警詢中表示沒
    有看見過被告戊○○，且於本院審理中表示不清楚被告戊○○有無到場，可見被害人壬○就被告戊○○有無參與毆打及
    推入水池之部分有前後不一致之情形。惟細繹被害人壬○於
    第一次警詢筆錄，明確表示沒有見過被告戊○○，且指證參
    與毆打之人為被告戌○○、申○○及酉○○，倘若被告戊○○確實有到場並參與毆打及將被害人推入水池之行為，被告
    戊○○既有與被害人壬○有參與討債等接觸，被害人壬○豈
    會於警員詢問被告戊○○有無到場且提出照片供其指認時，
    其未一併指出，是被害人壬○於偵查中所指，實有因時間久
    遠而誤認之虞慮，從而被告戊○○前開辯解，顯非虛妄。況
    佐以被告戌○○、申○○於警詢及偵查中均供述：戊○○僅
    有於95年10月18日一同前往，95年10月16日僅有戌○○、申
    ○○及酉○○一同去找壬○等語綦詳（見同上偵查卷宗第22
    、30 、142頁），互核被告戌○○、申○○及酉○○供述，
    95年10月16日被告戊○○並未前往一節，與被害人壬○所指
    陳者，即有齟齬，足認被害人壬○於偵查中就此所指與其於
    警詢及本院審理中不一致，且與被告戌○○、申○○及酉○○之供述不符，是被害人壬○就有關被告戊○○部分之指訴
    ，仍不盡實，自無法憑採。此外，亦無直接證據證明被告戊○○就前開強制行為有犯意聯絡及行為分擔，自無法以被告
    戊○○於95年10月18日有開車搭載被告戌○○、申○○及酉
    ○○率斷被告戊○○知悉將壬○推入水池之情形，是被告戊○○辯稱：伊不知道戌○○、申○○及酉○○之前有去討債
    等詞，自屬可信。
四、綜上事證，本案尚未達於通常一般之人均不致有所懷疑，得
    確信其為真實之程度，而有合理性懷疑之存在，本院無從形
    成有罪之確信。此外，復查無其他積極證據足資認定被告戌
    ○○、申○○、酉○○及戊○○確實有刑法第344 條之重利
    罪之犯行及被告戊○○有刑法第304 條之強制罪之犯行，而
    被害人壬○之指訴並無證據證明被告戌○○、申○○、酉○○及戊○○確實有為上開重利行為及被告戊○○確實有為上
    開強制行為，根據「罪證有疑，利於被告」之證據法則，此
    部分既不能證明被告戌○○、申○○、酉○○及戊○○犯罪
    ，此部分依法應為被告戌○○、申○○、酉○○及戊○○無
    罪之諭知。
據上論斷，應依刑事訴訟法第299 條第1 項前段、第301 條第1
項，修正後刑法第2 條第1 項前段、第11條前段、第28條，行為
時刑法第304 條、第41條第1 項前段，罰金罰鍰提高標準條例第
1 條前段、刪除前罰金罰鍰提高標準條例第2 條，中華民國九十
六年罪犯減刑條例第2 條第1 項第3 款、第7 條、第9 條，判決
如主文。
本案經檢察官翁偉玲到庭執行職務。
中    華    民    國    97    年    12    月    24    日
                  刑事第七庭    法  官  連雅婷
以上正本證明與原本無異。
如不服本判決應於收受判決後10日內向本院提出上訴書狀，並應
敘述具體理由。其未敘述上訴理由者，應於上訴期間屆滿後20日
內向本院補提理由書(均須按他造當事人之人數附繕本)「切勿逕
送上級法院」。
                                書記官  張尹嫚
中    華    民    國    97    年    12    月    29    日
附錄論罪科刑條文：
中華民國刑法第304條
（強制罪）
以強暴、脅迫使人行無義務之事或妨害人行使權利者，處3 年以
下有期徒刑、拘役或3 百元以下罰金。
前項之未遂犯罰之。


司法院資訊處製作；財團法人民間司法改革基金會備份。
